【裁判字號】    89,台上,4075
【裁判日期】    890713
【裁判案由】    違反貪污治罪條例
【裁判全文】
最高法院刑事判決                              八十九年度台上字第四○七五號
    上訴人  台灣高等法院台南分院檢察署檢察官
    被  告  甲○○
右上訴人因被告違反貪污治罪條例案件，不服台灣高等法院台南分院中華民國八十九
年五月十六日第二審更審判決（八十九年度上更(一)字第一一四號，起訴案號：台灣台
南地方法院檢察署八十六年度偵字第四六六三、四六六四號），提起上訴，本院判決
如左：
    主  文
原判決關於甲○○部分撤銷，發回台灣高等法院台南分院。
    理  由
本件原判決以公訴意旨略稱：被告甲○○係台南縣楠西鄉公所建設課技士，為依據法
令從事公務之人員，於民國八十五年間承辦該鄉「茄拔頭埤底排水改善工程」之發包
、監工及驗收，竟基於圖利張德福之犯意，明知該工程係由張德福借用盈智營造工程
有限公司名義承攬，張德福亦未依合約約定施作該工程二側重力式擋土牆隱蔽部分之
基座工程，竟仍於八十五年九月十六日予以驗收通過，並核付工程款新台幣五百四十
四萬二千元，因認被告涉犯貪污治罪條例第六條第一項第四款之圖利罪嫌，惟經審理
結果，被告之犯罪不足證明，因而維持第一審諭知被告無罪部分之判決，駁回檢察官
此部分在第二審之上訴，固非無見。
惟查：(一)據證人楊水銀於法務部調查局台南縣調查站（下稱調查站）證稱：「……在
該工程施作時，我即發現包商僅以挖土機將靠水流側之土地挖掘約七、八十公分深，
靠覆土面部分則未挖掘，僅以挖土機將地面弄平後，即開始澆置混凝土，等於未施作
擋土牆之基礎工程。……在八十五年七月下旬葛樂禮颱風來襲時，由於雨水沖刷，致
該工程擋土牆基座裸露，我明顯看到擋土牆之基礎未施作，經告知友人並得知該工程
未施作擋土牆之基礎工程，將造成擋土牆有傾倒之虞，我乃立即（約在七月下旬，詳
細日期記不清楚，但確定在葛樂禮颱風後，賀伯颱風侵台之前）至楠西鄉公所將包商
未施作擋土牆之基礎工程，及遭雨水沖刷後擋土牆基座裸露等情告訴建設課長呂文庭
，並請求伊設法補救，以免擋土牆傾倒。」、「我於八十五年七月下旬至楠西鄉公所
將上情告知呂文庭時，該工程已經完工，是否已驗收我不清楚。我當時告訴呂某後，
伊表示工程承辦人甲○○還未到公所，等江某來上班後，要我再將上情告訴江某。未
久，甲○○即來上班，我再將前述工程包商未施作擋土牆基礎工程，將危及擋土牆安
全等情告訴甲○○，但伊竟表示等該擋土牆倒塌之後，再重新發包施工即可，……」
（調查卷二第二十一頁反面至第二十二頁反面）。所供詳細、具體，與被告於調查站
問：「該工程進行期間是否曾有人至公所向你檢舉，告發該工程基礎有偷工減料之情
形﹖」所稱：「有的，詳細時間我記不清楚，確實曾有居住於該工程旁之楊水銀到公
所找我，表示葛樂禮颱風來襲，把該工程進行施工基座刮深裸露，顯有偷工減料之情
事，要我驗收時注意，……」，再問：「你前述所作不實驗收及決算是否曾經有關長
官指示授意﹖」，答：「沒有。該工程驗收前建設課長呂文庭曾向我表示伊曾接獲檢
舉指稱該工程有明顯偷工減料之情事，要我注意處理。……」（同前卷第七頁反面至
第八頁反面）等語，亦相符合。至楊水銀其後雖翻稱向課長呂文庭反應時，已施工完
畢了，聽張榮堂說已驗收完了云云，但與其前供及被告之上開供述不符合。即就其於
第一審供稱：是颱風後一個月左右才去鄉公所找課長云云觀之，所稱其向呂文庭及被
告檢舉之時間，亦應在八十五年九月十六日本件工程驗收之前（按葛樂禮及賀伯二颱
風侵襲台灣之時間分別為八十五年七月二十六日及三十一日－見第一審卷第三十八頁
反面、第二○五頁反面，以七月三十一日計算，加上「一個月左右」，時間應在八十
五年八月底至九月初之間），況其於其後雖翻異前供，卻又一再諉稱：「日期太久，
忘記了」、「記不得了」云云（第一審卷第二五五頁），實情究何﹖其向被告舉發之
確切時間為何﹖原審未進一步予以究明，竟捨棄楊水銀及被告於調查站之具體、且相
符合之供述，復未詳細說明其理由，率以楊水銀於第一審之上開證言，認其係於本件
工程驗收後之八十五年十月間始至鄉公所反應、檢舉（原判決第十一頁第七行至第十
一行），據以推論被告於工程驗收前，並不知有偷工減料之情事，除嫌速斷外，亦有
證據理由矛盾之違法，(二)依卷內資料，被告為本件工程主辦人兼監工，並參與工程之
驗收（調查卷一第四頁反面、卷二第四頁反面、第十一頁），而本件工程確有偷工減
料情事，其擋土牆底部基座未施作部分長達三百三十公尺，則為原判決認定之事實。
另依工程合約所附施工說明書第一章第十四點、第二章第二點及第六點分別記載「包
商在工地應常備小型照相機，以拍照各重要部分之構造，……」、「關於橋涵、駁坎
、護坡等基礎挖至圖樣規定高度時，應請工程監督者檢驗合式後方准繼續施工」、「
基礎挖土完竣後，其挖掘深度及土質非經工程監督者檢驗認可後，不得施行舖卵石」
（偵查卷第七十二頁、第七十三頁）。再據證人張榮堂證稱：「……在驗收當時，我
有向本工程之監工甲○○詢問擋土牆基礎工程等隱蔽部分有無確實施作，甲○○表示
確實有依照設計圖說施作，我乃相信甲○○的話，完成本工程之驗收工作」、「我當
時係因為負責本工程監工之技士甲○○有再三向我保證擋土牆基礎工程等隱蔽部分確
實有按設計圖說施作，所以雖然事前甲○○無法提供相片等資料證明確有施作，我仍
予驗收通過，……」（調查卷二第十九頁正、反面）等語。如均無訛，被告既為本件
工程主辦人兼監工，並參與驗收，對施工說明書之上開規定，自不得諉為不知，縱其
於當時確因有數工程同時進行，而未能按日到場監工，但廠商於基礎工程開挖至圖樣
規定高度時，既應通知其至現場檢驗合格後，始得繼續施工。準此，則本件廠商開挖
基礎至圖樣規定高度時，究有無通知被告到場查驗，即應詳予查明，如是，被告既經
通知到場，何以對長達三百三十公尺之基座工程並未實際開挖施作，竟視而未見﹖如
否，其雖僅偶至現場查勘，但對廠商之開挖基礎後，竟未通知其到場檢驗，即逕自繼
續施工，當亦能察覺，何以又無異詞﹖矧其既未能按日到場監工，竟又未依規定嚴格
要求廠商於每段工程進行拍照，以供查核（原判決第十一頁倒數第六行），其既未注
意到基礎工程有無施工（第一審卷第二十頁、調查卷二第六頁），於驗收時又不詳實
查驗，反再三向共同參與驗收之張榮堂保證「擋土牆基礎隱蔽部分確有按設計圖說施
作」，致張榮堂不察，准予通過驗收，原因何在﹖實情究何﹖原審未深入詳予查明，
細心勾稽，遽行判決，自不足以昭折服，上訴意旨指摘原判決違法，非無理由，此部
分認應發回更審，期臻翔適。
據上論結，應依刑事訴訟法第三百九十七條、第四百零一條，判決如主文。
中      華      民      國    八十九    年      七      月     十三     日
                              最高法院刑事第二庭
                                  審判長法官  莊  來  成
                                        法官  呂  潮  澤
                                        法官  謝  俊  雄
                                        法官  白  文  漳
                                        法官  蘇  振  堂
      右正本證明與原本無異
                                              書  記  官
中      華      民      國    八十九    年      七      月     十九     日


司法院資訊處製作；財團法人民間司法改革基金會備份。
